【裁判字號】    98,簡上,133
【裁判日期】    990113
【裁判案由】    確認本票債權不存在
【裁判全文】
臺灣板橋地方法院民事判決             98年度簡上字第133號
上  訴  人  丙○○
訴訟代理人  甲○○
被  上訴人  丁○○
訴訟代理人  黃宗正律師
上列當事人間請求確認本票債權不存在事件，上訴人對於民國98
年4 月30日本院三重簡易庭98年度重簡字第42號第一審判決提起
上訴，經本院於民國98年12月30日言詞辯論終結，判決如下：
    主  文
原判決廢棄。
確認被上訴人持有以上訴人名義簽發，發票日民國九十七年十月
十一日，到期日民國九十七年十月十七日，金額新台幣柒拾貳萬
元，票據號碼三九九三五五號之本票，對上訴人之票據債權不存
在。
第一、二審訴訟費用由被上訴人負擔。
    事實及理由
一、上訴人主張：上訴人於民國97年10月11日應永慶房屋仲介公
    司（下稱永慶公司）未具營業員身分之乙○○要求，由上訴
    人提出僅有其簽名而其餘空白未填載金額之本票1 紙，作為
    與賣方即被上訴人談判價差之籌碼使用，詎被上訴人明知該
    本票未具實質債權，上訴人無須負擔清償之責，竟持該本票
    向鈞院聲請本票裁定強制執行，經鈞院以97年度票字第1092
    3 號裁定予以准許。為此，請求確認被上訴人持有以上訴人
    名義簽發，發票日97年10月11日，到期日97年10月17日，金
    額新台幣（下同）70萬元，票據號碼399355號之本票（下稱
    系爭本票），對上訴人之票據債權不存在等語（原審為上訴
    人敗訴之判決，上訴人聲明不服提起上訴）。併為上訴聲明
    ：如主文所示。
二、被上訴人則以：被上訴人前將其所有坐落台北縣林口鄉○○
    ○路○ 段486 號3 樓之2 房屋及488-1 號車位2 個連同房屋
    基地所有權（下稱系爭房地），委請永慶公司林口捷運店出
    售，上訴人於97年10月上旬透過永慶公司還價，最後合意以
    820 萬元成交，並於97年10月11日會同代書鄭昭琭在永慶公
    司簽定不動產買賣契約書，契約書第2 條明確約定總價820
    萬元，簽約時上訴人應給付第1 期款（含定金）82萬元，因
    上訴人只有10萬元，雙方乃於第19條特別約定：「買方至遲
    於97年10月17日補足簽約款新台幣捌拾貳萬元整（尚差柒拾
    貳萬元整）並保留擔保本票乙紙，於款項補足後返還，同時
    確定登記名義人，並補齊相關過戶文件」。上訴人為完成應
    交付被上訴人保留之擔保本票，乃當場委請經辦代書鄭昭琭
    ，由鄭昭琭依其指示填載本票之發票日、指定受款人、金額
    、身分證字號、地址、到期日等項後，再由上訴人親自在發
    票人欄上簽名，交付被上訴人以為擔保，故系爭本票係用以
    擔保上訴人於97年10月17日以前給付買賣價金第1 期款之不
    足額72萬元，上訴人逾期不補足，反悔不買，被上訴人自得
    依約行使系爭本票權利，向上訴人追索72萬元以充作第1 期
    款，上訴人請求確認系爭本票債權不存在，洵屬無據等語，
    資為抗辯。均為答辯聲明：上訴駁回。
三、本件兩造於97年10月11日經由永慶公司之仲介，簽訂不動產
    買賣契約書，由上訴人向被上訴人購買系爭房地，約定總價
    款820 萬元，第1 期款為82萬元，上訴人僅交付10萬元，嗣
    上訴人反悔不買，未依約補足72萬元，被上訴人乃持系爭本
    票向本院聲請裁定強制執行，經本院於97年10月27日以97年
    度票字第10923 號裁定予以准許，及系爭本票除發票人姓名
    係由上訴人填寫外，其他記載事項係代書鄭昭琭所填寫等事
    實，有系爭本票、上開准許本票強制執行之裁定、不動產買
    賣契約書等件影本在卷可證，並為兩造所不爭執，自堪信為
    真實。
四、得心證之理由：
  (一)按票據法第11條第1 項規定：欠缺本法所規定票據上應記載
    事項之一者，其票據無效。但本法別有規定者，不在此限。
    又依同法第120 條第1 項第2 、6 款規定，一定之金額、發
    票年、月、日為本票絕對應記載事項，故簽發本票而未記載
    一定之金額、發票年、月、日者，依上開規定，不能認有發
    票之效力（最高法院73年度台上字第1633號、82年度台上字
    第1406號、89年度台抗字第406 號裁判要旨參照）。又本票
    為無因證券，僅就本票作成前之債務關係，無庸證明其原因
    而已。至該本票本身是否真實，即是否為發票人所作成，即
    應由本票債權人即執票人負證明之責（最高法院50年台上字
    第1659號判例意旨參照）。
  (二)經查，被上訴人所舉證人即本件經辦代書鄭昭琭於原審98年
    3 月23日言詞辯論時雖到庭證稱：「（問：系爭本票是否是
    你填寫？）系爭本票除發票人欄上訴人係其所簽寫外，其餘
    發票日期、指定受款人、金額、身分證字號、地址、到期日
    都是我寫的。」、「97年10月11日當天兩造簽訂買賣契約書
    後，上訴人說他沒有開過票，因我是代書經辦該案，上訴人
    就請我在系爭本票上填寫除發票人以外之記載，我寫完後就
    交給上訴人，上訴人就親自在該發票人欄上簽名，所以除了
    發票人欄上訴人之簽名外，有關系爭本票之發票日等各該記
    載係上訴人授權我填寫的，上訴人全程在場。」等語（見原
    審卷第47頁），惟證人即本件仲介經紀人曾宇儂於本院98年
    8 月25日準備程序時則證稱：「（系爭房地買賣）我只負責
    銷售行為。…屋主在10月8 日確定820 萬元要賣，…10月11
    日早上10時在永慶不動產簽約，上訴人、他太太、被上訴人
    、他太太、我、開發人員、店長、代書都有來，當場就簽約
    了。」、「（問：簽約時買賣雙方要做何手續？）一般買方
    要準備1 成的自備款，本件是10萬元，10萬元是斡旋金轉的
    ，不是說他帶10萬元來，另外還要由代書開壹張補足到1 成
    的本票金額，本件代書開72萬元的本票，當場開的，然後會
    再開壹張貸款金額的本票，就是尾款金額的本票，這是一般
    的作業程序。」、「（提示本票影本，問：上面內容何人所
    填？）這張本票都是上訴人所寫的，因為在簽約過程中，買
    賣雙方一定由買方自己寫，代書不會經手，本票是代書拿出
    來，再交給買方去寫，也會告訴他為何要寫此張本票。」等
    語（見本院卷第54至55頁），由上述證詞可知，本件系爭本
    票發票人簽名以外之其他記載究是否由上訴人授權代書鄭昭
    琭填寫，抑或由上訴人自行填寫，證人鄭昭琭、曾宇儂所證
    大相逕庭，則可否以證人鄭昭琭於原審之證詞，遽認上訴人
    有授權鄭昭琭填載系爭本票內發票人簽名以外之其他事項，
    已不無可疑？況證人曾宇儂於同日本院準備程序時另證稱：
    在伊仲介成交之案件都是由買方自己填寫本票，不會由代書
    填寫，買方不會填寫本票時，亦不會由代書代為填寫簽名以
    外的事項，一般代書應該很清楚本票應該由本人簽名，代書
    只是幫忙處理買賣、過戶過程，不會填寫本票等語（見本院
    卷第56頁），衡諸一般代書之職務僅係代為辦理不動產買賣
    之簽約及登記等事宜，證人曾宇儂此部分證言應屬可信，則
    在無其他確切證據足以佐證證人鄭昭琭於原審之證詞為真實
    之狀況下，尚難單憑該證言而為上訴人不利之認定；再者，
    簽署本票係屬個人財產利害關係重大事項，且由發票人自行
    填載完成並非困難之事，而97年10月11日上訴人既在場簽約
    ，何以僅因上訴人未簽發過本票之故，上訴人即會授權證人
    鄭昭琭填載發票人簽名以外事項？是證人鄭昭琭所證代為填
    寫系爭本票之過程亦不合情理，顯見證人鄭昭琭於原審之證
    詞，應非事實，並不足採信。
  (三)次查，本件不動產買賣契約書第19條：特別約定事項，固約
    定：「買方至遲於97年10月17日補足簽約款新台幣捌拾貳萬
    元整（尚差柒拾貳萬元整）並保留擔保本票乙紙，於款項補
    足後返還，同時確定登記名義人，並補齊相關過戶文件」，
    並由上訴人於其後簽名、捺指印，被上訴人簽名、蓋章（見
    原審卷第38頁），然姑不論上訴人於本院準備程序時供稱其
    於其於特別約定事項下方簽名、捺指印時，該特別約定事項
    欄並無上述文字之記載（見本院卷第48頁）是否屬實，縱令
    該特別約定事項記載係經上訴人確認後始簽名、捺指印，惟
    依其記載內容觀之，僅能得知有上訴人提供本票1 紙作為第
    1 期款不足額之擔保，俟上訴人於97年10月17日補足72萬元
    後再予返還之含意而已，不能以之證明系爭本票於簽約時即
    已經記載完全，更難作為上訴人已授權證人鄭昭琭填載系爭
    發票人簽名以外之其他記載事項之證據，故上開特別約定事
    項之內容亦無從採為被上訴人有利之認定。
五、綜上所述，被上訴人所提證據並未能證明系爭本票發票人簽
    名以外之其他記載事項係由上訴人授權代書鄭昭琭所作成，
    上訴人主張系爭本票發票人簽名以外金額、發票日等事項非
    由其作成，即屬可採。又系爭本票既本屬未記載一定之金額
    及發票年、月、日等絕對應記載事項之票據，則揆諸前揭最
    高法院裁判意旨，自不能認有發票之效力，而需由上訴人對
    執票人即被上訴人負發票人之責任。從而，上訴人訴請確認
    系爭本票對其票據債權不存在，並無不合，應予准許。原審
    未及訊問、審酌證人曾宇儂之證詞而為上訴人敗訴之判決，
    尚有未洽。上訴意旨指摘原判決不當，求予廢棄改判，為有
    理由，自應由本院予以廢棄改判，如主文第2 項所示。
六、本件事證已臻明確，兩造其餘主張、陳述、舉證及攻擊防禦
    方法，經本院審酌後，認與判決結果不生影響，爰不一一論
    述，附此敘明。
七、據上論結，本件上訴為有理由，依民事訴訟法第463 條、第
    436 條之1 第3 項、第450 條、第78條，判決如主文。
中    華    民    國    99    年    1     月    13    日
                  民事第一庭  審判長  法  官  李世貴
                                      法  官  黎文德
                                      法  官  高文淵
以上正本證明與原本相符
不得上訴
中    華    民    國    98    年    1     月    13    日
                                      書記官  許慧貞

司法院資訊處製作；財團法人民間司法改革基金會備份。
